臺灣臺東地方法院民事簡易判決
                                     109年度東簡字第32號
原      告  孫茂榮  
訴訟代理人  文志榮律師
被      告  郭良    
            林阿笑  
法定代理人  林慶良  
共      同
訴訟代理人  徐瑞晃律師
被      告  蘇淑蓮  
上列當事人間請求確認通行權存在事件，於中華民國109年12月2
9日言詞辯論終結，本院判決如下：
    主      文
原告先位之訴駁回。
確認原告就被告郭良所有坐落臺東縣○○市○○段○○○地號土
地上如附圖所示斜線區塊（A）部分（面積二點九九平方公尺）
、被告林阿笑所有坐落臺東縣○○市○○段○○○地號土地上如
附圖所示斜線區塊（A）部分（面積三十八點五九平方公尺）之
土地有通行權存在。
訴訟費用由原告負擔。
    事實及理由
一、原告主張：坐落臺東縣○○市○○段00000 地號土地（下稱760-
    7 地號土地）為原告所有，因與附近公路無適宜之聯絡，致
    不能為通常使用，需經由被告蘇淑蓮所有坐落同段722-5地
    號土地（下稱722-5地號土地），如附圖所示斜線區塊（B 
    ）部分（面積79.74平方公尺，下稱B通行方案）之土地始得
    通行至鄰近道路，爰依民法第787 條之規定，先位請求通行
    722-5 地號土地至公路；倘其先位請求無理由，備位請求通
    行被告郭良所有坐落同段762地號土地（下稱762地號土地）
    、被告林阿笑所有坐落同段761地號土地（下稱761地號土地
    ），如附圖所示斜線區塊（A）部分（面積合計41.58平方公
    尺，下稱A 通行方案）土地，併於上開通行範圍內，不得有
    任何妨礙原告通行之行為等語。並聲明：（一）先位聲明：
    ⒈確認原告就被告蘇淑蓮所有722-5 地號土地上如附圖所示
    斜線區塊（B）部分（面積79.74平方公尺）之土地有通行權
    存在。⒉被告蘇淑蓮應容忍原告於前項所示通行範圍內通行
    且不得為妨礙之行為。（二）備位聲明：⒈確認原告就被告
    郭良所有762地號土地上如附圖所示斜線區塊（A）部分（面
    積2.99平方公尺）、被告林阿笑所有761 地號土地上如附圖
    所示斜線區塊（A）部分（面積38.59平方公尺）之土地有通
    行權存在。⒉被告郭良、林阿笑應容忍原告於前項所示通行
    範圍內通行且不得為妨礙之行為。
二、被告蘇淑蓮則以：722-5地號土地日後有建屋之計畫，另觀
    諸通行面積及範圍，B通行方案影響722-5號5土地之利用甚
    鉅，顯非對周圍地損害最少之處所及方法，況原告曾對被告
    蘇淑蓮提起確認通行權存在訴訟（即本院108年度原訴字第2
    7號事件），原告已於該案之現場勘驗時，經法官嘵諭原告
    可通行A通行方案後而撤回，今卻再度提起訴訟，實感無奈
    ，原告請求顯無理由等語，資為抗辯。並聲明：原告之訴駁
    回。
三、被告郭良、林阿笑則以：原告所有760-7地號土地雖與被告
    郭良所有762地號土地、被告林阿笑所有761地號土地相連接
    ，原告應依循原有通行路徑，非任意選擇被告土地供其通行
    ，又被告之土地上均已建屋，倘任令通行，將造成生活不便
    ，另B通行方案可聯接至臺東市中興路，應較為便捷可行，
    原告請求為無理由；況761地號土地上之建物，因老舊尚有
    改建之計畫，A通行方案將致被告林阿笑所受損失甚鉅且不
    適宜等語，資為抗辯。並聲明：原告之訴駁回。
四、本院之判斷：
（一）原告先位之訴無理由，應予駁回：
    1.按土地因與公路無適宜之聯絡，致不能為通常使用時，除
      因土地所有人之任意行為所生者外，土地所有人得通行周
      圍地以至公路；前項情形，有通行權人應於通行必要之範
      圍內，擇其周圍地損害最少之處所及方法為之，民法第78
      7條第1項及第2項定有明文。民法創設此種袋地通行權，
      乃為發揮袋地之利用價值，使地盡其利，增進社會經濟之
      公益目的，是周圍地之所有權人及其他利用權人均有容忍
      其通行之義務。又所謂土地與公路無適宜之聯絡，係指土
      地所有人之土地與公路隔離，全無進出之通路或雖有進出
      之通路，但不適宜者均屬之。經查，原告主張其所有760-
      7地號土地不通公路等情，業據提出土地登記謄本、地籍
      圖謄本為證（見本院卷第8至12頁），且為被告所不爭執
      （見本院卷第149、150頁），足堪採信，是原告所有之系
      爭土地確為袋地。
    2.按鄰地通行權為鄰地所有權之擴張，其目的在解決與公路
      無適宜聯絡之土地之通行問題，自應限於必要之程度，且
      應選擇對鄰地損害最少之處所為之。是通行之主要目的不
      僅專為調和個人所有之利害關係，且在充分發揮袋地之經
      濟效用，以促進物盡其用之社會整體利益，然其為所有人
      容忍義務之設，應於能達成上開社會利益之範圍內，儘量
      以所有人之損害減至最低為必要。而是否為土地通常使用
      所必要，應依土地位置、地勢、面積、用途及使用之實際
      情形定之。另按袋地通行權，固於使袋地與公路有聯絡外
      ，尚須使其能為通常之使用，惟供通行土地所有權人所負
      擔者，僅為容忍袋地所有權人，於通常情形下使用袋地所
      必須而損害最小限度內之通行，無使袋地獲得最大經濟效
      益而提供通行之義務，通行權利人亦不能主張為使自己可
      獲取更高使用利益，而任意擴張義務人應容忍通行之範圍
      。
    3.經查，本件原告備位主張自被告郭良、林阿笑分別所有之
      762、761地號土地，如附圖所示編號（A）部分有通行權
      存在，未逾一般通行所必要範圍，又該使用部分位於761
      地號土地之邊陲部分，對被告林阿笑使用該地之侵害較小
      ，另762地號土地僅占用2.99平方公尺，對被告郭良影響
      更是甚微，核屬系爭土地距離公路較近，而對鄰地損害最
      小之情形。至被告郭良、林阿笑雖辯稱：原告應通行722-
      5地號土地如附圖所示（B）編號之B通行方案等語，且原
      告先位主張亦為B通行方案，然由附圖可知，若依上開B通
      行方案，須使用722-5地號79.74平方公尺之面積，然722-
      5地號總面積為155平方公尺，此有土地登記公務用謄本可
      證（見本院卷第77頁），通行路徑不但已達總面積二分之
      一，且位置佔該地號西側全部之面積，顯非對鄰地最小損
      害範圍，自難憑採。再者，觀諸土地登記謄本，722-5地
      號之公告現值為每平方公尺新臺幣（下同）2萬4,900元（
      見本院卷第77頁）；761、762地號之公告現值均為每平方
      公尺1萬4,200元（見本院卷第20至22頁），相較兩通行方
      案之地價，B通行方案為198萬5,526元（計算式：公告土
      地現值24,900元×面積79.74平方公尺＝1,985,526）；A通
      行方案為59萬436元（計算式：公告土地現值14,200元×面
      積（38.59＋2.99）平方公尺＝590,436），是B通行方案之
      地價顯然高於A通行方案，綜上，比較上開A、B通行方案
      造成周圍地之損害程度及審酌760-7地號土地之位置及整
      體利用情狀，應以如附圖所示編號（A）部土地，即A通行
      方案，始為原告得通行損害最少之處所及方法。
    4.原告土地雖有A、B通行方案可對外通行，然B通行方案相
      較於A通行方案，並非對鄰地損害最少之處所，自不能認B
      通行方案符合民法第787條第1項得主張袋地通行權之要件
      ，則原告先位主張即無理由，應予駁回。
（二）原告備位之訴為有理由：
    1.原告先位之訴既無理由，本院自應就備位之訴予以審理。
    2.本院審酌A通行方案原已有通道，且現亦為被告郭良及林
      阿笑所出入通行，相較B通行方案對鄰地侵害較小，均已
      如上揭（一）所述，應認原告對A通行方案有通行權存在
      。
    3.至原告雖聲明請求被告郭良、林阿笑在通行範圍內，不得
      有任何妨礙原告通行之行為。惟原告就被告所有之上開土
      地有通行權，既經本院認定如前，則被告自不得有任何妨
      礙原告通行之行為。是原告此部分之主張即難採憑，其請
      求自屬無據。
    4.承上，本院認A通行方案為對周圍地造成之損害最小，應
      認原告備位之訴為有理由，爰判決如主文第2項所示。
五、本件事證已臻明確，兩造其餘攻擊防禦方法暨舉證，經審酌
    後認與判決結果不生影響，爰不一一論述，併此敘明。
六、本件雖係屬民事訴訟法第427條第1項規定之簡易訴訟事件，
    所為被告敗訴之判決，然本判決內容乃確認原告就土地相鄰
    關係之權利存在，性質上不適宜為假執行，爰不依職權宣告
    假執行。
七、末按因共有物分割、經界或其他性質上類似之事件涉訟，由
    敗訴當事人負擔訴訟費用顯失公平者，法院得酌量情形，命
    勝訴之當事人負擔其一部；敗訴人之行為，按當時之訴訟程
    度，為伸張或防衛權利所必要者，法院得酌量情形，命勝訴
    之當事人負擔費用之全部或一部，民事訴訟法第80條之1、
    第81條第2款分別定有明文。本件原告備位之訴雖有理由，
    惟確認通行權範圍之訴，法院應本於公平原則，為兩造決定
    損害最少之通行範圍，並不受兩造聲明之拘束，核其性質，
    類似於共有物分割、經界等形成訴訟，是原告起訴雖於法有
    據，然被告應訴亦係本於自身利益而不得不然，爰斟酌兩造
    於訴訟程序進行中所互為之攻擊、防禦方式必要與否，命由
    原告負擔訴訟費用。
八、訴訟費用負擔之依據：民事訴訟法第79條、第80條之1。
中　　華　　民　　國　 110　　年　　1 　　月　　26　　日
                  臺東簡易庭　法  官　施伊玶
以上正本證明與原本無異。
如對本判決不服，應於判決送達後20日之不變期間內向本庭提出
上訴狀（並按對造人數檢附繕本）。如委任律師提起上訴者，應
一併繳納上訴審裁判費。
中　　華　　民　　國　 110　　年　　1 　　月　　27　　日
                              書記官  張坤校